臺灣高等法院刑事判決
110年度上訴字第1490號
上  訴  人  
即  被  告  吳麗玉



上列上訴人因被告偽造文書等案件，不服臺灣新北地方法院109
年度審訴字第2304號，中華民國110年1月28日第一審判決（起訴
案號：臺灣新北地方檢察署109年度調偵緝字第144號），提起上
訴，本院判決如下：
    主  文
原判決撤銷。
吳麗玉犯如附表三所示之罪，各處如附表三「宣告刑及沒收」欄
所示之刑及沒收。應執行有期徒刑壹年肆月，如易科罰金，以新
臺幣壹仟元折算壹日。
    事  實
吳麗玉於民國104年9月25日，自行擔任會首，約定會期自104年9
 月25日起至108年3月25日止（下稱第一會）及107年3月20日起
至110年7月20日止（下稱第二會，第二會所涉行使偽造準私文書
、詐欺取財等部分，另經檢察官為不起訴處分），第一會於每月
25日在○○市○○區○○街00號統一超商內開標，第二會於每月20日在
同址開標，另第一會於每年4月、8月、12月之10日加標1次（第
一會開標日期如附表一所示），每會會款新臺幣（下同）1 萬元
，採內標制，底標為1,000元。詎其竟意圖為自己不法之所有，
基於詐欺取財及行使偽造準私文書之犯意，明知未得張麗娟、李
福容、詹秋玉、許碧雲、魏張素珠、簡美玉之授權，仍利用會員
之間互不相識，無暇到場參與開標之機會，分別於如附表二所示
之時間及期數，於投標單上偽填如附表二所示之人之編號，用以
表示係由各該人參與競標用意，並持該等投標單至開標現場行使
並得標，致互助會會員陷於錯誤，依約繳納各期之會款，以此方
式詐得如附表二所示之活會會款，足以生損害於互助會會員及互
助會得標結果之正確性。嗣於107年12月10日無故宣告第一會及
第二會均倒會，張麗娟等人始悉受騙。
    理  由
一、本案作為認定事實所引用被告以外之人於審判外之供述證據
    ，均未經當事人於言詞辯論終結前聲明異議，本院審酌各該
    證據資料製作時之情況，亦無違法不當及證明力明顯過低之
    瑕疵，依刑事訴訟法第159條之5規定，認均有證據能力。
二、上開事實，業據上訴人即被告吳麗玉於偵查、原審及本院審
    理中坦承不諱（偵緝卷第39至41、59至60、149至151頁，調
    偵緝卷第22至27、51至55頁，原審審訴卷第59、65頁，本院
    卷第136、140頁），核與證人即告訴人張麗娟、李福容、詹
    秋玉、魏張素珠分別於警詢及偵查中之證述相符（偵卷第7
    至15、83至85頁，偵緝卷第58至60頁，調偵緝卷第22至27、
    50頁），並有被告之第一會會單、告訴人張麗娟、李福容、
    詹秋玉、魏張素珠之第一會會單在卷可稽（偵卷第23至26、
    63、87至88、93頁，偵緝卷第109至123、155頁），足認被
    告前揭任意性自白與事實相符，應堪採信。綜上，本案事證
    明確，被告犯行洵堪認定，應依法論科。
三、論罪
　㈠我國民間互助會係由會首招募會員參加所組成，每於標會時
    ，通常由欲標取會款之會員，在空白紙條上，或僅書立其姓
    名、綽號及數字者，甚或只書寫數字而未書立其姓名、綽號
    ，另以言詞等方法表示係何會員所出具者，則依習慣或特約
    均足以辨明係該會員以所書寫數字為標息金額參加競標之標
    單，自應以準私文書論。冒用他人名義在標單上書寫姓名及
    所出利息之行為，依民間互助會之習慣，除表示標會之會員
    外，另表示該名義人願出所書之利息金額標取會款，並非單
    純作為投標會員之識別，故於標單上冒簽他人姓名，乃表示
    投標名義人簽名之意思，應認係偽造他人之署押。
　㈡被告偽造被冒標人之署名，且在標單上填載出具標息之數字
    而偽造標單，用以作為被冒標人標取會款之證明，其復持以
    行使競標而得標，並向其他活會會員（含遭冒標之活會會員
    ）詐得當期之合會金。核被告所為，係犯刑法第216條、第2
    10條、第220條第1項之行使偽造準私文書罪、第339條第1項
    之詐欺取財罪。被告偽造署押為偽造準私文書之階段行為，
    偽造準私文書之低度行為應為行使之高度行為所吸收，均不
    另論罪。
  ㈢被告偽造標單冒標得標後，向多數活會會員收取會款，其行
    使偽造標單以遂行詐欺取財之犯行，係一行為觸犯數個詐欺
    取財罪及1個行使偽造準私文書罪，為想像競合犯，應依刑
    法第55條規定，從一重之行使偽造準私文書罪處斷。
　㈣被告所為附表二所示之12次犯行，犯意各別，行為互殊，應
    分論併罰。
　㈤刑法第59條規定之酌量減輕其刑，必須犯罪另有特殊之原因
    與環境，在客觀上足以引起一般同情，認為即使予以宣告法
    定最低度刑，猶嫌過重者，始有其適用。而此項犯罪情狀是
    否顯可憫恕而酌量減輕其刑之認定，亦屬法院得依職權自由
    裁量之事項。本案查無被告有何犯罪特殊原因、環境或情狀
    ，客觀上足以引起一般同情而顯可憫恕之情事，況其所犯行
    使偽造準私文書罪，得量處之最低刑度為有期徒刑2月，並
    無情輕法重之情，自無依刑法第59條酌減其刑之餘地。
四、原審認被告罪證明確，予以論罪科刑，固非無見。惟被告已
    於本院審理中與被害人等達成調解並賠償部分損害，原審未
    及審酌此一有利被告之量刑事由，尚有未洽。被告上訴意旨
    固請求依刑法第59條規定酌減其刑及從輕量刑等語，然被告
    本件犯行無從依刑法第59條規定酌減其刑，已如前述，被告
    此部分上訴意旨要無可採。又原審未及審酌被告已與被害人
    等達成調解及賠償部分損害此一有利被告之量刑事由，量刑
    基礎已有不同，被告上訴請求從輕量刑，為有理由，應由本
    院將原判決撤銷。
五、爰審酌被告利用互助會會員對其信賴，且會員間互不認識又
    無暇到場參與開標之機會，未依循正當途徑取得所需，竟未
    經被害人等同意，冒用其等名義標下互助會，詐取活會會員
    繳交之會款，所為實屬可議，惟念其犯後坦承犯行，尚有悔
    意，且業與被害人等達成調解並賠償部分損害，犯後態度尚
    稱良好，兼衡其素行、智識程度、生活狀況等一切情狀（本
    院卷第138頁），分別量處如附表三「宣告刑及沒收」欄所
    示之刑，並均諭知易科罰金之折算標準，及定其應執行之刑
    暨諭知易科罰金之折算標準。
六、被告雖另請求宣告緩刑，惟本案詐欺款項非少，被害人等所
    受損害非輕，且被告雖與被害人等達成調解並賠償部分損害
    ，然依調解內容，被告與被害人等約定之調解金額分別為40
    萬元至130萬元不等，被告於調解庭當庭先給付被害人等各2
    萬元，後續並依約按月給付被害人等各2千元或3千元，有調
    解筆錄在卷可查（本院卷第121至128頁）。依被告前開按月
    給付之賠償方式計算，履行期間長達十幾年至五十幾年之久
    ，被告現年62歲，其後是否能確實履行調解內容，以彌補被
    害人等之損害，並非無疑，難認有暫不執行為適當之情形，
    自不宜宣告緩刑。
七、沒收
　㈠按民間互助會已標取會款者（即一般所稱之死會），於標取
    會款後不問何人得標，至完會止，本有向會首按時交付會款
    （含標息）之義務，會首冒標會款時，除對於活會會員有冒
    標施詐（即佯稱某某人得標），使活會會員陷於錯誤，誤認
    係被冒標之人得標而交付會款，成立詐欺取財罪外，對於已
    標取會款之會員，因按時繳付會款本為其標取會款後之義務
    ，並無施詐或使其陷於錯誤可言，自無成立詐欺罪之餘地，
    是已標取會款之會員對於嗣後會首之冒標會款，不能認係詐
    欺之被害人。因此，本案被告藉冒標手法所詐取者，應僅限
    於得標當期尚屬活會會員繳納之會款，尚不及於死會會員所
    繳納之會款，而以當期活會會員所繳交之會款，始為被告於
    當次開標所詐得之款項，至於死會會員所繳交之當次會款，
    則應循民事途徑解決，不能認係被告詐欺所得。被告本件詐
    欺所得如附表二「詐得活會會款之金額」欄所示，其中被告
    業已於調解時各賠償部分金額2萬元予被害人等，此部分自
    無庸宣告沒收，則將被告對各該被害人之詐欺所得總額扣除
    前開賠償金額後之餘額為被告對各該被害人所為犯行之犯罪
    所得，即如附表三「宣告刑及沒收」欄所示之犯罪所得，均
    應依刑法第38條之1第1項前段、第3項規定，在被告對各該
    被害人所為犯行之罪刑項下宣告沒收，並於全部或一部不能
    沒收或不宜執行沒收時，追徵其價額。
　㈡被告各次冒標時所偽造之標單並未扣案，以一般民間互助會
    之習慣，該等標單應已在該次標會開標後即行撕毀丟棄，堪
    認該等標單及其上偽造之署押均已滅失而不存在，爰均不予
    宣告沒收。　
據上論斷，應依刑事訴訟法第369條第1項前段、第364條、第299
條第1項前段，判決如主文。
本案經檢察官黃騰耀到庭執行職務。
中　　華　　民　　國　　110 　年　　8 　　月　　25　　日
                  刑事第二十五庭審判長法  官 邱滋杉
                                      法  官 陳彥年
                                      法  官 文家倩
以上正本證明與原本無異。
如不服本判決，應於收受送達後20日內向本院提出上訴書狀，其
未敘述上訴之理由者並得於提起上訴後20日內向本院補提理由書
（均須按他造當事人之人數附繕本）「切勿逕送上級法院」。
                                      書記官 桑子樑
中　　華　　民　　國　　110 　年　　8 　　月　　25　　日
附錄：本案論罪科刑法條全文
中華民國刑法第216條
行使第210條至第215條之文書者，依偽造、變造文書或登載不實
事項或使登載不實事項之規定處斷。
中華民國刑法第220條
在紙上或物品上之文字、符號、圖畫、照像，依習慣或特約，足
以為表示其用意之證明者，關於本章及本章以外各罪，以文書論
。
錄音、錄影或電磁紀錄，藉機器或電腦之處理所顯示之聲音、影
像或符號，足以為表示其用意之證明者，亦同。
附表一：第一會開標日期
編號 開標日期 編號 開標日期 第1 期 104 年9 月25日 第28期 106 年7 月25日 第2 期 104 年10月25日 第29期 106 年8 月10日 第3 期 104 年11月25日 第30期 106 年8 月25日 第4 期 104 年12月10日 第31期 106 年9 月25日 第5 期 104 年12月25日 第32期 106 年10月25日 第6 期 105 年1 月25日 第33期 106 年11月25日 第7 期 105 年2 月25日 第34期 106 年12月10日 第8 期 105 年3 月25日 第35期 106 年12月25日 第9 期 105 年4 月10日 第36期 107 年1 月25日 第10期 105 年4 月25日 第37期 107 年2 月25日 第11期 105 年5 月25日 第38期 107 年3 月25日 第12期 105 年6 月25日 第39期 107 年4 月10日 第13期 105 年7 月25日 第40期 107 年4 月25日 第14期 105 年8 月10日 第41期 107 年5 月25日 第15期 105 年8 月25日 第42期 107 年6 月25日 第16期 105 年9 月25日 第43期 107 年7 月25日 第17期 105 年10月25日 第44期 107 年8 月10日 第18期 105 年11月25日 第45期 107 年8 月25日 第19期 105 年12月10日 第46期 107 年9 月25日 第20期 105 年12月25日 第47期 107 年10月25日 第21期 106 年1 月25日 第48期 107 年11月25日 第22期 106 年2 月25日 第49期 107 年12月10日 第23期 106 年3 月25日 第50期 107 年12月25日 第24期 106 年4 月10日 第51期 108 年1 月25日 第25期 106 年4 月25日 第52期 108 年2 月25日 第26期 106 年5 月25日 第53期 108 年3 月25日 第27期 106 年6 月25日   
附表二：
編號 被害人 標會日期 會款金額 詐得活會會款之金額  1 張麗娟（以張麗娟、倪隆順名義參加共3 會） 106 年6 月25日（於李福容之會單上記載為第27期得標） 7500元 7500元26個活會=195000元   107 年3 月25日（於李福容之會單上記載為第38期得標） 8400元 8400元15個活會=126000元  2 李福容（以李福容、李秋容名義參加共2 會） 107 年2 月25日（於張麗娟之會單上記載為第37期得標） 7500元 7500元16個活會=120000元   105 年4 月10日（於詹秋玉之會單上記載為第9期得標） 8200元 8200元44個活會=360800元  3 詹秋玉（以詹秋玉名義參加共2 會，1 會已死會） 106 年4 月10日（於張麗娟之會單上記載為第24期得標） 7500元 7500元29個活會=217500元  4 許碧雲（以阿雲名義參加共3 會）（起訴書及原判決誤載為2 會，應予更正） 106 年10月25日（於張麗娟之會單上記載為第32期得標） 8000元 8000元21個活會=168000元   106 年12月25日（於張麗娟之會單上記載為第35期得標） 7900元 7900元18個活會=142200元   107 年9 月25日（於張麗娟之會單上記載為第46期得標） 8500元 8500元7個活會=59500元  5 魏張素珠（以阿卿名義參加共2 會） 105 年1 月25日（於張麗娟之會單上記載為第6期得標） 7400元 7400元47個活會=347800元   107 年7 月25日（於張麗娟之會單上記載為第43期得標） 7500元 7500元10個活會=75000元  6 簡美玉（以美玉名義參加共2 會） 105 年6 月25日（於張麗娟之會單上記載為第12期得標） 8700元 8700元41個活會=356700元   107 年4 月25日（於張麗娟之會單上記載為第40期得標） 7500元 7500元13個活會=97500元 
附表三：
編號   犯罪事實          宣告刑及沒收  一 附表二編號1 吳麗玉犯行使偽造準私文書罪，共貳罪，各處有期徒刑貳月，如易科罰金，均以新臺幣壹仟元折算壹日。未扣案之犯罪所得共計新臺幣叁拾萬壹仟元沒收，於全部或一部不能沒收或不宜執行沒收時，追徵其價額。  二 附表二編號2 吳麗玉犯行使偽造準私文書罪，共貳罪，各處有期徒刑貳月，如易科罰金，均以新臺幣壹仟元折算壹日。未扣案之犯罪所得共計新臺幣肆拾陸萬捌佰元沒收，於全部或一部不能沒收或不宜執行沒收時，追徵其價額。  三 附表二編號3 吳麗玉犯行使偽造準私文書罪，處有期徒刑貳月，如易科罰金，以新臺幣壹仟元折算壹日。未扣案之犯罪所得新臺幣拾玖萬柒仟伍佰元沒收，於全部或一部不能沒收或不宜執行沒收時，追徵其價額。  四 附表二編號4 吳麗玉犯行使偽造準私文書罪，共叁罪，各處有期徒刑貳月，如易科罰金，均以新臺幣壹仟元折算壹日。未扣案之犯罪所得共計新臺幣叁拾肆萬玖仟柒佰元沒收，於全部或一部不能沒收或不宜執行沒收時，追徵其價額。  五 附表二編號5 吳麗玉犯行使偽造準私文書罪，共貳罪，各處有期徒刑貳月，如易科罰金，均以新臺幣壹仟元折算壹日。未扣案之犯罪所得共計新臺幣肆拾萬貳仟捌佰元沒收，於全部或一部不能沒收或不宜執行沒收時，追徵其價額。  六 附表二編號6 吳麗玉犯行使偽造準私文書罪，共貳罪，各處有期徒刑貳月，如易科罰金，均以新臺幣壹仟元折算壹日。未扣案之犯罪所得共計新臺幣肆拾叁萬肆仟貳佰元沒收，於全部或一部不能沒收或不宜執行沒收時，追徵其價額。